【裁判字號】    94,訴,2933
【裁判日期】    950519
【裁判案由】    確認股東決議不存在
【裁判全文】
臺灣高雄地方法院民事判決              94年度訴字第2933號
原      告    乙○○
訴訟代理人    朱立人律師
被      告    政弘實業有限公司
兼法定代理人  甲○○
共      同
訴訟代理人    王仁聰律師
上列當事人間請求確認股東決議不存在事件，經本院於民國95年
5 月5 日言詞辯論終結，判決如下：
    主  文
原告之訴駁回。
訴訟費用由原告負擔。
    事實及理由
一、原告主張：政弘實業有限公司（下稱政弘公司）於民國74年
    8 月27日遭高雄市政府撤銷登記後，依法應行清算程序，而
    伊為政弘公司之股東，依公司法第79條規定為政弘公司之清
    算人，且伊係公司章程明定之執行業務股東，而專有召集股
    東會議之權限；被告甲○○係非執行業務股東，並無召集股
    東會議之權限，復未於20日前載明會議事由通知股東開會，
    詎擅自於94年9 月27日召集股東開會（下稱系爭股東會議）
    ，並決議選任甲○○為清算人（下稱系爭股東決議），該召
    集程序自屬違法；又股東陳國山、吳榮森、王首涵等3 人（
    下稱陳國山等3 人）雖出席系爭股東會議，並在股東同意書
    上（下稱系爭股東同意書）簽名推選甲○○為清算人，然其
    等並不知悉政弘公司已經解散及開會之目的係為選任清算人
    ，該簽名行為欠缺行為意思及法效意思，不生同意之效力，
    經剔除該3 人之出資額後，則系爭股東決議僅有33.4% 出資
    比例之股東同意選任甲○○為清算人，未達半數，而不生選
    任之效力，爰類推適用公司第172 條第1 、3 項規定提起本
    訴，並聲明：(一)確認原告為政弘公司之清算人。(二)確認政弘
    公司94年9 月27日選任甲○○為清算人之決議不存在。
二、被告則以：公司法就有限公司召開股東會議之程序未有明文
    ，亦無準用股份有限公司之規定，且清算事務非專屬執行業
    務股東之權限，故甲○○以股東身分召集系爭股東會議，並
    無違法；再陳國山等3 人或有對開會事實內容未明之處，然
    其等既於系爭股東同意書上簽名，表示同意推選甲○○為清
    算人，自無任何意思表示之瑕疵，故系爭股東決議並無未達
    半數之情等語，資為抗辯。並聲明：原告之訴駁回。
三、按確認法律關係之訴，非原告有即受確認判決之法律上利益
    者，不得提起之，民事訴訟法第247 條定有明文；又所謂即
    受確認判決之法律上利益，係指因法律關係之存否不明確，
    致原告在私法上之地位有受侵害之危險，而此項危險得以對
    於被告之確認判決除去者而言，最高法院42年度台上字第10
    31號著有判例可資參照。經查：按有限公司之清算，以全體
    股東為清算人。但本法或章程另有規定或經股東決議，另選
    清算人者，不在此限，公司法第113 條準用第79條定有明文
    。而公司法僅另規定股東中有死亡者，其清算事務由繼承人
    行之（同法第80條），此外別無由全體股東以外之人任清算
    人之規定；又觀諸卷附政弘公司章程（見本院卷第37頁），
    其中並未預先就公司行清算時訂定清算人選。是則，苟政弘
    公司股東未決議選任清算人，則原告及其他股東即當然為該
    公司之清算人，而原告既請求確認系爭股東決議不存在，則
    倘該決議確不存在乙情屬實，依上開規定，其不待確認即為
    政弘公司之清算人，並無法律關係存否不明之處，是以原告
    訴請確認其為政弘公司清算人部分，並無受確認判決之法律
    上利益，應予駁回。又原告以系爭股東會議召集程序違法及
    未經過半數股東同意為由，訴請確認系爭股東決議不存在，
    被告則否認該程序有違法及未獲過半數同意等情事，是兩造
    間就該決議之存否已屬不明確，原告即有因該決議致無法擔
    任政弘公司清算人之虞，其在私法上之地位當有受侵害之危
    險，而此項危險係得以對於被告之確認判決除去之，職是，
    原告就此部分自有即受確認判決之法律上利益，而得提起本
    件確認之訴。
四、原告主張政弘公司於74年8 月27日經高雄市政府撤銷登記，
    而被告甲○○以其名義於94年9 月27日召開系爭股東會議，
    決議選任其為公司清算人，並於同年9 月30日向本院呈報，
    復經本院以94年度司字第233 號准予備查在案等情，業據提
    出高雄市政府94年7 月7 日高市府建二字第09400519690 號
    函、本院94年10月21日雄院貴民泰94司233 字第49225 號函
    等件為證（見本院卷第10、12頁、司字卷聲請狀附件），本
    院並依職權調取本院上開呈報清算人卷宗核閱屬實，被告對
    此亦不爭執，則原告該部分之主張，堪信為真。而本件原告
    主張系爭股東會議之召集程序違法，其選任甲○○為清算人
    之決議未經出資額比例過半數之同意，而不成立、生效，被
    告則以前詞置辯，是本件應予審究者即為：(一)系爭股東會議
    召集程序是否合法？(二)系爭選任甲○○為政弘公司清算人之
    決議，是否有效成立？
五、系爭股東會議召集程序是否合法？
  (一)原告主張依政弘公司章程規定，其為公司執行業務股東，專
    有召集股東會議之權限，被告甲○○並無召集權限等語。經
    查，原告為政弘公司之執行業務股東，代表該公司執行一切
    業務，固據政弘公司章程第8 條所訂定，惟公司法就有限公
    司須經股東同意之事項（諸如資本增減、組織變更、出資轉
    讓），並無明定須依股東會議決議方式行之，亦無有關股東
    會議召集權人、召集程序或形式之規定，僅股東對須經同意
    事項得以表達其個人意見即可，縱未開會，而以書面表決，
    亦非法所不許，是以，原告主張其專有召開股東會議之權限
    ，顯無所據，甲○○以股東身分召集系爭股東會議，並無違
    反公司法或政弘公司章程之可言。
  (二)其次，原告主張被告甲○○未於20日前載明召集事由通知股
    東開會，應類推適用公司法第172 條第1 、2 、4 項規定，
    而認系爭股東會議召集程序違法。按股東常會之召集，應於
    20日前通知各股東，對於持有無記名股票者，應於30日前公
    告之。股東臨時會之召集，應於10日前通知各股東，對於持
    有無記名股票者，應於15日前公告之。通知及公告應載明召
    集事由，公司法第172 條第1 、2 、4 項固定有明文。惟此
    係針對股份有限公司股東會召集程序所作之規定。然依69年
    5 月9 日修正公布前之公司法第102 條第2 項規定：有限公
    司有股東會組織者，除本法及章程另有規定外，準用股份有
    限公司股東會之規定。而修正後公司法第102 條則刪除該項
    規定，其立法理由係謂：「配合第108 條有限公司採董事單
    軌制，不再準用股份有限公司之有關規定，故有限公司股東
    會之組織應予刪除，爰將原第二項刪除」等字句，故現行公
    司法已廢除有限公司之股東會組織，有限公司之意思機關即
    為全體股東，凡有應經股東會同意之事項，於股東行使同意
    權時，無需準用股份有限公司之規定。是依上開說明，政弘
    公司股東以集會方式行使同意權時，並無類推適用股份有限
    公司規定即公司法第172 條第1 、2 、4 項規定之必要，則
    甲○○未於20日前載明召集事由通知股東開會，亦無違背召
    集程序之情事，原告此部分之主張，亦無所據。
  (三)據上，有限公司如何召開股東會，法無明文，且立法者有意
    刪除有限公司股東會組織而不再準用股份有限公司之規定，
    則有關有限公司股東如何行使同意權，並無需踐行一定之程
    序、形式，從而，甲○○召集其他股東以集會方式行使同意
    權，而未於20日前載明開會事由通知股東開會，並無程序違
    法之處。
六、系爭股東會選任甲○○為政弘公司清算人之決議，是否有效
    成立？
  (一)有限公司清算人之選任，依公司法第113 條準用第79條但書
    ，僅規定須經股東決議，而未規定其表決比例；然依公司法
    第11 3條準用82條但書規定：法院因利害關係人之聲請，認
    為必要時，得將清算人解任。但股東選任之清算人，亦得由
    股東過半數之同意，將其解任。基此，清算人之解任既規定
    由股東過半數之同意為之，則其選任自亦由股東過半數之同
    意為之即足。次按有限公司每一股東不問出資多寡，均有1
    表決權。但得以章程訂定按出資多寡比例分配表決權，亦為
    公司法第102 條第1 項所明定。
  (二)經查，政弘公司章程並無依股東出資比例多寡分配表決權之
    規定，為兩造所不爭執（見本院卷第12而9 頁），復有該公
    司章程在卷可佐，則依公司法第102 條規定，政弘公司每1
    位股東僅有1 表決權，原告主張應依各股東出資比例計算表
    決權，並無所據。而政弘公司之股東原有原告、陳王春菊、
    陳燦煌、陳政欽、陳政凱、甲○○、王新賀、葉朝從、吳連
    強、吳明燕、吳鄭碧枝及陳國山等12人，其中陳燦煌於94年
    1 月31日死亡後，由陳傅金巧、陳政欽、陳政統、陳政凱、
    甲○○、陳政義、陳美秀繼承，王新賀於78年12月30日死亡
    後，由王美香、王南焜繼承，吳連強於92年12月19日死亡後
    ，由吳陳金葉、吳麗秀、吳榮森、吳金柱繼承，且其中均無
    人拋棄繼承或限定繼承等情，此有繼承系統表、戶籍謄本、
    本院民事紀錄科查詢表、臺灣臺南地方法院95年1 月25日95
    南院慧家字第0950003868號函等件在卷可證（見本院卷第33
    -3 5、45-47 、50-52 、78-83 頁），是陳燦煌、王新賀、
    吳連強對政弘公司之股份應各由其等之上開繼承人繼承，並
    僅得各計算1 表決權，即共有3 表決權。再陳國山、陳政欽
    、陳政凱、甲○○等4 人親自出席系爭股東會，並於系爭同
    意書上簽名推選甲○○為清算人，另陳燦煌之繼承人中，陳
    傅金巧、陳政義未出席，王新賀之繼承人中，王南焜未出席
    ，吳連強繼承人中，吳陳金葉、吳麗秀、吳金柱未出席，而
    分別由陳政統、王首涵及吳榮森代理出席並簽具系爭股東同
    意書，其餘繼承人則均親自出席並簽立同意書乙情，亦有出
    席簽到簿、系爭股東同意書在卷可按（見本院卷第31、32頁
    ），並據證人陳政統、陳首涵、吳榮森於本院證述明確（見
    本院卷第57、61、62頁）。職是，於上開同意書上簽名同意
    推選清算人之股東，除有陳燦煌、王新賀、吳連強之繼承人
    合計有3 表決權外，尚有陳國山、陳政欽、陳政凱、甲○○
    等4 人之4 表決權，合計7 表決權，而兩造就上開股東或代
    理人於系爭股東同意書上簽名乙節，並無爭執（見本院卷第
    61、62頁），是上開同意選任甲○○為清算人之表決權已超
    過全部12表決權之半數即6 表決權，依上開規定及說明，該
    股東會之決議自屬合法有效。
  (三)原告雖稱陳國山等3 人並未認知政弘公司已解散及當日開會
    係為選任清算人，其等所為之簽名同意，欠缺行為意思及效
    果意思等語。然依卷附出席簽到簿會議主題項載明：「依公
    司法第79條規定，推選清算人案」等詞，及系爭股東同意書
    所載：「一本公司於74年8 月27日業經高雄市政府高市建二
    公字第77726 號公告撤銷登記在案。二依公司法第26條之1
    準用第24條之規定，公司經中央主管機關撤銷或廢止登記者
    ，應行清算。三推選甲○○為清算人，辦理本公司清算事務
    」等字，而陳國山等3 人並非年幼無識，應有辨識事理之能
    力，其等對上開文書記載之內容，自無諉為不知之理，且證
    人王首涵於本院亦證稱：當天開會係為推選清算人，以處理
    公司有關股份之糾紛，並選任甲○○為清算人等語（見本院
    卷第62頁），已足認陳國山等3 人明確知悉其等所為係為公
    司清算事宜而集會選任清算人，並無失其知覺、無意識其等
    簽名同意行為在法律上有何意義之情事。再參酌當日集會係
    在王仁聰律師事務所（高雄市三民區○○○○街7 巷19 弄3
    號10樓）召開等情，有開會通知書存卷足憑（見本院卷第10
    頁），並據吳榮森證述明確（見本院卷第61頁），而吳榮森
    、陳國山均遠從台南市至高雄市與會，顯見該次會議具有某
    程度之慎重性，衡諸事理，其等當不至於盲目於系爭股東同
    意書上簽名而不解其中意函。雖陳國山等3 人於本院未能明
    確證稱知悉政弘公司已經解散需辦理清算程序事宜，惟觀諸
    陳國山於本院之證詞：最近一次開會係為處理公司積欠港務
    局稅金及房屋稅事宜，倘資金不夠，各股東需再出資，若有
    剩餘則由股東均分，並同意將公司交給甲○○處理等語（見
    本院卷第59、60頁），及王首涵於本院證述其袓父與陳燦煌
    合開公司產生糾紛，須開會處理糾紛，爭取股份等語（見本
    院卷第62頁），足認其等知悉開會目的係為選任甲○○以處
    理公司事務，而分配公司財產、股份，即與公司法第84條第
    1 項第3 、4 款規定所謂清算係為「了結現務、分派盈餘或
    虧損、分派賸餘財產」之重要具體內函相符，殊無苛求一般
    社會大眾須精確使用「解散、清算」之法律用語。準此，陳
    國山等3 人既在系爭股東同意書上簽名，而知悉選任甲○○
    為清算人係為分配公司財產、股份，即具有行清算程序之法
    效意思，原告上開主張，亦無足取。
  (四)據上，政弘公司股東陳國山等3 人於系爭股東同意書上簽名
    ，即有同意選任甲○○為清算人之意思表示，而連同甲○○
    、陳政統、陳政欽、陳政凱等4 人，共有7 表決權同意推選
    甲○○為清算人，已超過全體股東12表決權之半數，該選任
    程序自屬合法有效。
七、綜上所述，原告請求確認其為政弘公司清算人，並無確認利
    益；而系爭股東會議之召集程序，並無不適法之情事；且系
    爭股東決議共有7 位股東同意選任甲○○為政弘公司清算人
    ，已超過全體表決權之半數，應屬合法有效。從而，原告依
    公司法第172 條第1 、4 項之法律關係，請求確認其為政弘
    公司之清算人及系爭股東會議選任甲○○為清算人之決議不
    存在，均無理由，應予駁回。
八、據上論結：原告之訴為無理由，依民事訴訟法第78條，判決
    如主文。
中    華    民    國    95    年    5     月    19    日
                  民事第一庭  審判長法  官  甯  馨
                                    法  官  莊珮君
                                    法  官  曾鴻文
上正本係照原本作成。
如不服本判決，應於送達後20日內，向本院提出上訴狀並表明上
訴理由，如於本判決宣示後送達前提起上訴者，應於判決送達後
10日內補提上訴理由書（須附繕本）。
中    華    民    國    95    年    5     月    22    日
                                    書記官  王敏東


司法院資訊處製作；財團法人民間司法改革基金會備份。
